臺灣高等法院刑事判決
110年度上易字第1382號
上  訴  人  臺灣桃園地方檢察署檢察官
被      告  羅百成


            陳志方





            鍾承諺



上列上訴人因被告等竊盜案件，不服臺灣桃園地方法院109年度
審易字第2427號，中華民國110年4月19日第一審判決(起訴案號
：臺灣桃園地方檢察署109年度偵字第24005號)，提起上訴，本
院判決如下：
    主  文
原判決關於鍾承諺罪刑部分暨沒收部分，均撤銷。
鍾承諺犯共同結夥三人以上竊盜罪，累犯，處有期徒刑柒月。 
其他上訴駁回。
未扣案之犯罪所得電動自行車肆台共同沒收之，如全部或一部不
能沒收或不宜沒收，對羅百成、陳志方、鍾承諺共同追徵其價額
。
    事  實
一、羅百成、陳志方、鍾承諺共同意圖為自己不法之所有，基於
    竊盜之犯意聯絡，結夥三人於民國109年6月18日凌晨4時許
    ，在桃園市○○區○○○街00巷，竊取阮氏雲、阮氏川、阮氏歡
    、阮氏湘等4人所有之電動自行車後，再將該電動自行車搬
    運至羅百成駕駛車牌號碼0000-00號自小貨車上載離而竊盜
    得逞。嗣阮氏雲、阮氏川、阮氏歡、阮氏湘等4人發現遭竊
    ，報警處理，循線查獲。
二、案經阮氏雲、阮氏川、阮氏歡、阮氏湘訴由桃園市政府警察
    局中壢分局報告臺灣桃園地方檢察署檢察官偵查起訴。
    理  由
壹、證據能力
    被告羅百成、陳志方、鍾承諺所犯係死刑、無期徒刑、最輕
    本刑為3年以上有期徒刑以外之罪，其於原審準備程序中就
    前揭被訴事實為有罪之陳述，經原審告知簡式審判程序之旨
    ，並聽取上開被告與檢察官之意見後，認無不得或不宜改依
    簡式審判程序進行之情事，依刑事訴訟法第273條之1第1項
    、第284條之1規定，裁定本案進行簡式審判程序，核無不合
    。
貳、實體部分：
一、被告陳志方、鍾承諺於偵查、原審及本院審理中均認罪，被
    告羅百成於原審及本院審理中始認罪，核與證人即告訴人阮
    氏雲、阮氏川、阮氏歡、阮氏湘(下統稱阮氏雲等人)於警詢
    時證述綦詳(見偵卷第65至67、71至73、77至79、83至85頁)
    ，並有上開被告行竊時使用車牌0000-00號自用小貨車車籍
    資料報表、現場及監視器錄影畫面照片18張在卷可查(見偵
    卷第93、95至111頁)，被告羅百成、陳志方、鍾承諺(下稱
    被告等人)上開自白與事證相符，堪以採認作為認定事實之
    依據。被告等人本件犯行事證明確，自依依法論罪科刑。
二、核被告羅百成、陳志方及鍾承諺所為，均係犯刑法第321條
    第1項第4款之結夥三人以上竊盜罪。被告等人於同一時地竊
    盜阮氏雲等人所有之電動自行車，顯係基於同一竊盜之犯罪
    決意，應論以接續犯，又被告等人以一行為侵害阮氏雲等人
    之電動自行車，應依想像競合犯從一罪論，被告等人就本案
    之加重竊盜犯行間，有犯意聯絡及行為分擔，應各論以共同
    正犯。
三、被告三人均構成累犯，應否加重其刑說明：
(一)⑴被告羅百成前因侵占案件，經原審法院以105年度易字第16
      07號判處有期徒刑6月確定，於106年8月1日易科罰金執行
      完畢。
　  ⑵被告陳志方前因①施用毒品案件，經同法院103年度審訴緝
      字第84號判處有期徒刑10月、8月(共2罪)，應執行有期徒
      刑1年11月確定；②侵占等案件，經同法院103年度審易緝
      字第75號各判處有期徒刑5月、4月，應執行有期徒刑8月
      確定，上開①、②案件，經同法院103年度聲字第4786號裁
      定定應執行有期徒刑2年6月確定；③施用毒品案件，經同
      法院103年度審訴字第1909號判處有期徒刑9月、5月確定
      ，再經同法院104年度聲字第3286號裁定，定應執行有期
      徒刑1年確定，並與應執行有期徒刑2年6月接續執行，於1
      06年11月7日假釋併付保護管束，於107年3月13日保護管
      束期滿，假釋未經撤銷，其未執行之刑以已執行論而執行
      完畢。
　　⑶被告鍾承諺前因①施用毒品案件，經同法院102年度壢簡字
      第96號判處有期徒刑4月確定；②竊盜等案件，經同法院10
      3年度審原易字第43號分別判處有期徒刑8月、7月、4月(
      共2罪)，分別定應執行有期徒刑1年1月、6月確定；③施用
      毒品案件，經同法院102年度壢簡字第1361號判處有期徒
      刑3月確定；④施用毒品案件，經同法院102年度壢簡字第1
      153號判處有期徒刑4月確定；⑤施用毒品案件，經同法院
      以102年度壢簡字第1058號判處有期徒刑3月確定；⑥竊盜
      案件，經同法院102年度審易字第1511號判處有期徒刑4月
      確定；⑦竊盜案件，經同法院102年度審原訴字第39號分別
      判處有期徒刑8月、拘役50日、拘役45日，拘役部分應執
      行拘役90日確定；⑧竊盜案件，經同法院102年度審易字第
      1744號判處有期徒刑4月確定；⑨竊盜案件，經同法院102
      年度壢簡字第1360號判處有期徒刑4月確定；⑩竊盜案件，
      經同法院103年度審易字第1089號判處有期徒刑5月(共2罪
      )，應執行有期徒刑8月確定；⑪施用毒品案件，經同法院1
      02年度壢簡字第1598號判處有期徒刑4月確定；⑫竊盜案件
      ，經同法院103年度審簡字第706號判處有期徒刑4月確定
      ；⑬施用毒品案件，經同法院102年度壢簡字第1682號判處
      有期徒刑6月確定；⑭竊盜案件，經同法院103年度審易字
      第1544號判處有期徒刑5月確定；⑮贓物案件，經同法院10
      4年度審簡字第73號判處有期徒刑3月確定。上開①、③至⑮
      案件（下稱前案）及②案件（下稱後案），經同法院104年
      度聲字第4018號分別裁定定應執行有期徒刑5年、1年6月
      ，前後案接續執行，前案於107年11月19日執行完畢，前
      後案合併計算假釋最低應執行期間，於108年7月5日後案
      執行中假釋出獄並交付保護管束至109年3月26日（被告鍾
      承諺於假釋中犯罪，嗣假釋被撤銷，應執行殘刑有期徒刑
      8月21日，於109年7月21日再入監執行至110年4月9日期滿
      ）。查被告鍾承諺有數執行案，接續執行，雖因合併計算
      假釋最低應執行期間，而合併執行之刑期，本係得各別獨
      立執行之刑，前案之執行指揮書於107年11月19日已執行
      期滿，縱因合併計算最低應執行刑期而在後案徒刑執行中
      假釋，被告鍾承諺再犯本件有期徒刑以上之罪時，前案徒
      刑已執行完畢後之5年內再犯本件之罪，即與累犯之構成
      要件相符，仍應論以累犯(參照最高法院103年度第1次刑
      事庭會議決議意旨)。
　　被告等人受徒刑之執行完畢等情，有本院前案紀錄表、本院
    全國前案簡列表、本院在監在押全國紀錄表各1件在卷可稽
    ，被告等人於執行完畢後之5年內故意再犯本件為有期徒刑
    以上之罪，俱為累犯。
(二)按刑法第47條第1項規定：「受徒刑之執行完畢，或一部之
    執行而赦免後，5年以內故意再犯有期徒刑以上之罪者，為
    累犯，加重本刑至二分之一。」有關累犯加重本刑部分，不
    生違反憲法一行為不二罰原則之問題。惟其不分情節，基於
    累犯者有其特別惡性及對刑罰反應力薄弱等立法理由，一律
    加重最低本刑，於不符合刑法第59條所定要件之情形下，致
    生行為人所受之刑罰超過其所應負擔罪責之個案，其人身自
    由因此遭受過苛之侵害部分，對人民受憲法第8條保障之人
    身自由所為限制，不符憲法罪刑相當原則，牴觸憲法第23條
    比例原則。於此範圍內，有關機關應自本解釋公布之日起2
    年內，依本解釋意旨修正之。於修正前，為避免發生上述罪
    刑不相當之情形，法院就該個案應依本解釋意旨，裁量是否
    加重最低本刑，有司法院釋字第775號解釋文可參。是為避
    免發生罪刑不相當之情形，法院就該個案應依該解釋意旨，
    就累犯制度之目的及罪刑相當原則等綜合考量，裁量是否加
    重其刑。
(三)查被告鍾承諺本件所犯之結夥三人以上竊盜罪，與前案之⑥⑦
    ⑧⑨⑩⑫⑭之竊盜罪之罪質相同，且前案徒刑執行完畢之日(107
    年11月19日)距被告犯本件之日(109年6月18日）雖距1年以
    上，但自後案執行中假釋出獄之日(108年7月5日)距本件犯
    行之日未達1年，顯見前案刑罰之執行未對被告鍾承諺發生
    約制力，猶一犯再犯相同之竊盜罪行，顯具有特別惡性，本
    諸前述解釋意旨，綜合斟酌各項情狀，認被告鍾承諺本案所
    犯之罪，依累犯規定加重其最低本刑，並不發生罪責不相當
    之情形，爰依刑法第47條第1項之規定加重其最低本刑。
(四)查被告羅百成、陳志方本件所犯之結夥三人以上竊盜罪，與
    渠等各自執行完畢之前案（分別為侵占罪、施用毒品罪）之
    罪質相異，且被告羅百成前案之徒刑係以易科罰金方式執行
    完畢，且渠等本件之犯行，距前案執行完畢之日已有相當期
    日，顯見前案刑罰執行已使被告羅百成、陳志方發生相當約
    制力，本諸前述解釋意旨，綜合斟酌各項情狀，認被告羅百
    成、陳志方本件所犯之罪，均無依刑法第47條第1項累犯規
    定加重其刑之必要，僅於後述量刑時依刑法第57條之規定，
    於法定刑內為再予斟酌即可。
四、就被告鍾承諺罪刑部分撤銷改判與量刑說明，暨沒收部分撤
    銷之理由：
(一)原審認被告鍾承諺罪刑部分罪證明確，予以論罪科刑，固非
    無見，惟依釋字第775號解釋意旨，本諸被告鍾承諺前案執
    行完畢者所犯為竊盜罪者居多(詳前述)，與本案所犯之結夥
    三人以上之加重竊盜罪，罪質相同，且被告鍾承諺前案徒刑
    在監執行之期間甚長，於(後案執行中)假釋出獄之日(108年
    7月5日)距本案犯罪時間未達1年等事由，認刑罰之執行未對
    被告鍾承諺發生約制力，是原審就被告鍾承諺無依刑法第47
    條第1項規定加重其最低本刑之裁量權行使，難謂允洽。檢
    察官上訴指摘及此，尚非無據，原判決就被告鍾承諺上開罪
    刑部分，既有可議之處，應由本院將原判決關於被告鍾承諺
    罪刑部分予以撤銷改判。
(二)被告鍾承諺之量刑說明：
　　爰以行為人之責任為基礎，審酌被告鍾承諺素行不佳，有本
    院被告前案紀錄表在卷可查，且為青壯之年，猶不思循正當
    途徑獲取所需，竟意圖不勞而獲，恣意為本案加重竊盜犯行
    ，顯然欠缺對他人財產權之尊重，毫無法治觀念等如事實欄
    所載之犯罪動機、目的及手段，並致阮氏雲等人受有財產損
    失，姑念被告鍾承諺犯後於原審及本院均坦承犯行，又被告
    鍾承諺於原審與告訴人阮氏湘達成和解，但尚未履行(見原
    審卷第159至160頁，本院卷第191頁)，暨被告鍾承諺為高中
    畢業(詳原審卷第113頁，自述國中肄業與戶籍註記不符)之
    智識程度，未婚、經濟狀況勉持等一切情狀，量處如主文第
    二項所示之刑。
(三)沒收固為刑罰與保安處分以外之獨立法律效果，但沒收人民
    財產使之歸屬國庫，係對憲法所保障人民財產基本權之限制
    ，性質上為國家對人民之刑事處分，對人民基本權之干預程
    度，並不亞於刑罰，原則上仍應恪遵罪責原則，並應權衡審
    酌比例原則，尤以沒收之結果，與有關共同正犯所應受之非
    難相較，自不能過當。從而，共同正犯間關於犯罪所得應如
    何沒收，仍須本於罪責原則，並非一律須負連帶責任；況且
    應沒收物已扣案者，本無重複沒收之疑慮，更無對各共同正
    犯諭知連帶沒收或重複諭知之必要，否則即科以超過其罪責
    之不利責任。因之，最高法院往昔採連帶沒收共同正犯犯罪
    所得，必須重複諭知之相關見解，自不再援用，應改為共同
    正犯間之犯罪所得應就各人實際分受所得部分而為沒收及追
    徵(參照最高法院108年度台上字第1001號判決意旨參照)。
    查原判決就被告等人未扣案之犯罪所得電動自行車3台(不含
    告訴人阮氏湘失竊之電動自行車1台，詳下述)，諭知均連帶
    沒收及連帶追徵其價額，即有未洽。又被告鍾承諺於原審審
    理中，就告訴人阮氏湘失竊之電動自行車1台，以給付價金
    新臺幣(下同)1萬5000元，與告訴人阮氏湘達成和解，有原
    審和解筆錄在卷可查(見原審卷第159至160頁)，然被告迄今
    分文未付，此據被告鍾承諺於本院準備程序時稱「我有與阮
    氏湘和解，目前我在監，我在社會上沒有親人，無法履行」
    在卷可查（見本院卷第191頁)。就被告鍾承諺與告訴人阮氏
    湘和解部分，原判決於理由欄載有「本案情形，訴訟上之和
    解已滿足告訴人阮氏湘因犯罪所生對被告之求償權，且達到
    利得沒收所追求回復合法財產秩序功能，實現利得沒收之目
    的，如逕予剝奪犯罪所得並宣告沒收、追徵該部分之犯罪所
    得，將使告訴人阮氏湘雙重受償(依刑事訴訟法第473條第1
    項規定，權利人聲請發還者，檢察官應將沒收物及追徵財產
    發還或給付權利人）‥」等語（見原判決書第5頁)，援引過
    苛條款不予宣告沒收等旨，然被告迄今未履行和解條件，若
    未宣告沒收或追徵，將使被告等人仍享有其此部分犯罪之不
    法利得，而與刑法沒收章修法意旨在於剝奪行為人之犯罪所
    得本旨有違，而有未洽，檢察官上訴意旨雖未指摘及此，然
    原判決就未扣案之犯罪所得之沒收部分，既有上開瑕疵可指
    ，自應由本院予以撤銷改判。
五、上訴駁回之說明：
    原審認被告羅百成、陳志方有其事實欄所載之罪，予以論罪
    科刑，爰以行為人之責任為基礎，審酌被告羅百成、陳志方
    均素行不佳，有本院被告前案紀錄表在卷可稽，猶不思循正
    當途徑獲取所需，意圖不勞而獲，恣意為本案加重竊盜犯行
    ，顯然欠缺對他人財產權之尊重，毫無法治觀念等如事實欄
    所載之犯罪動機、目的及手段，致阮氏雲等人生有財產損失
    之危害，惟念被告羅百成、陳志方犯後均坦承犯行，渠等分
    別為高職畢業、國中畢業之智識程度，兼衡被告羅百成業農
    、家庭經濟狀況勉持；被告陳志方以臨時工為業，家庭經濟
    狀況勉持等一切情狀，各量處有期徒刑6月，併均諭知易科
    罰金之折算標準等旨，經核原判決就此部分之認事用法俱無
    違誤，量刑亦稱妥適，檢察官上訴指摘原判決未依刑法第47
    條第1項累犯規定，對被告羅百成、陳志方之罪行加重其刑
    ，尚有未洽等語，惟查原判決就被告羅百成、陳志方構成累
    犯部分，綜合前述情狀，認被告羅百成、陳志方本件犯行，
    不依累犯規定加重其刑為宜，本院亦同此認定(詳前述)，次
    按量刑輕重，係屬法院得依職權裁量之事項，苟其量刑已以
    行為人之責任為基礎，並斟酌刑法第57條各款所列情狀，而
    未逾越法定刑度或有濫用權限情事，即不得任意指為違法（
    參照最高法院75年台上字第7033號、98年度台上字第5002號
    判決意旨）。本件原判決就被告羅百成、陳志方所犯之罪量
    刑時，已就刑法第57條各款事由詳為審酌並敘明理由，既未
    逾越法定刑度，亦無濫用裁量之權限，原審就被告羅百成、
    陳志方所犯上開之罪，所量處之刑尚屬適法，無違比例原則
    ，並無顯然失出或有失衡平之情，要難指為違法。是檢察官
    此部分上訴核無理由，應予駁回。
六、沒收部分
(一)按「犯罪所得，屬於犯罪行為人者，沒收之」；「前2項之
    沒收，於全部或一部不能沒收或不宜執行沒收時，追徵其價
    額」，刑法第38條第1項前段、第3項明文規定；又基於「任
    何人不得保有不法行為之獲利」原則，對於因犯罪造成之財
    產利益不法流動，應藉由「沒收犯罪利得」法制，透過類似
    不當得利之衡平措施，使之回歸犯罪發生前的合法財產秩序
    狀態。從而若被害人因犯罪受害所形成之民事請求權實際上
    已獲全額滿足，行為人亦不再享有因犯罪取得之財產利益，
    則犯罪利得沒收之規範目的已經實現，自無庸宣告犯罪利得
    沒收、追徵。惟若被害人就全部受害數額與行為人成立調（
    和）解，然實際上僅部分受償者，其能否確實履行償付完畢
    既未確定，縱被害人日後可循民事強制執行程序保障權益，
    因刑事訴訟事實審判決前，尚未實際全數受償，該犯罪前之
    合法財產秩序狀態顯未因調（和）解完全回復，行為人犯罪
    利得復未全數澈底剝奪，則法院對於扣除已實際給付部分外
    之其餘犯罪所得，仍應諭知沒收、追徵，由被害人另依刑事
    訴訟法第473條規定聲請發還，方為衡平，最高法院107年度
    台上字第3837號、第4651號，108年度台上字第672號判決意
    旨可參)。本件被告鍾承諺對告訴人阮氏湘所犯加重竊盜罪
    之犯罪所得即電動自行車1台之價值1萬5000元部分，於原審
    與告訴人阮氏湘達成賠償之和解，然被告鍾承諺迄今完全未
    履行(詳前述)，告訴人阮氏湘所受之財產損害尚未實際受償
    而得完全回復，被告鍾承諺等人仍保有渠等對告訴人阮氏湘
    之不法犯罪利得，故此部分犯罪所得仍應予諭知沒收。
(二)按共同正犯各成員內部間，對於不法利得分配明確時，應依
    各人實際分配所得沒收（最高法院104年度台上字第3937號
    判決意旨參照)。又共同正犯各成員對於不法利得主觀上均
    具有共同處分之合意，客觀上復有共同處分之權限，且難以
    區別各人分得之數，則仍應負共同沒收之責(最高法院109年
    度台上字第3421號判決意旨參照)。查被告羅百成於本院審
    理時供稱：「(問：這4部電動自行車一開始是否在你那裡？
    )一開始有載運到一個地方放，我載到陳志方的朋友那裡，
    他的朋友有賣掉，4部我只分到1部電動自行車的價錢，另外
    3部因陳志方跟他朋友有債務糾紛，他們如何計算我不清楚
    。全部的車子賣掉時，我有只分到1部的價錢，其餘3部的錢
    歸屬陳志方」等語，被告陳志方亦供稱：「(問：偷來的3部
    電動自行車最後賣掉的價金，你拿去抵債務？)是」，被告
    鍾承諺則稱其並沒有分到錢等情，均經錄供在卷可查(見本
    院卷第279至280頁)，可見被告等人並未放棄對本件犯罪所
    得之共同處分權，顯見渠等各人對於加重竊盜之犯罪利得，
    主觀上均有共同處分之合意，縱使最後處分結果，被告羅百
    成分得1台電動自行車之變賣價金，其餘3台電動自行車的變
    賣價金，因收購贓車之人主張與被告陳志方之債務相抵而未
    交付，致被告鍾承諺未取得銷贓所得價金，核屬實際分配之
    結果，與彼等對本件犯罪所得原有共同處分權之合意，尚屬
    二事。職是，被告等人就未扣案之犯罪所得電動自行車4台
    ，主觀上具有共同處分之合意，客觀上更有共同處分之權限
    ，且難以區別各人分得之數，仍應負共同沒收之責，按上說
    明，被告等人應負共同沒收之，故本件犯罪所得雖未扣案，
    仍應依刑法第38條之1第1項前段、第3項等規定諭知共同沒
    收之，並於全部或一部不能沒收或不宜執行沒收時，由羅百
    成、陳志方、鍾承諺共同追徵其價額。
(三)惟原判決主文僅諭知就未扣案之犯罪所得3台電動自行車應
    沒收，並諭知被告羅百成、陳志方、鍾承諺連帶沒收或連帶
    追徵其價額，就告訴人阮氏湘失竊之電動自行車1台，則因
    被告鍾承諺與告訴人阮氏湘達成和解而未諭知沒收，上開法
    則之適用均有未洽。檢察官上訴意旨雖未指謫及此，但原判
    決關於未扣案犯罪所得之沒收部分，既有前述瑕疵可指，自
    應由本院就此部分撤銷，並改諭知如主文第四項所示之共同
    沒收或共同追徵，以資適法。
據上論斷，應依刑事訴訟法第369條第1項前段、第364條、第299
條第1項前段、第368條，判決如主文。 
本案經檢察官黃翎樵提起公訴，檢察官楊朝森提起上訴，檢察官
劉成焜到庭執行職務。
中　　華　　民　　國　　110 　年　　10　　月　　19　　日
                  刑事第十三庭  審判長法　官  洪于智
                                      法　官  黃玉婷
                                      法　官  黃惠敏
以上正本證明與原本無異。
不得上訴。
                                      書記官  吳錫欽
中　　華　　民　　國　　110 　年　　10　　月　　20　　日
附錄：本案論罪科刑法條全文
中華民國刑法第321條
犯前條第1項、第2項之罪而有下列情形之一者，處6月以上5年以
下有期徒刑，得併科50萬元以下罰金：
一、侵入住宅或有人居住之建築物、船艦或隱匿其內而犯之。
二、毀越門窗、牆垣或其他安全設備而犯之。
三、攜帶兇器而犯之。
四、結夥三人以上而犯之。
五、乘火災、水災或其他災害之際而犯之。
六、在車站、港埠、航空站或其他供水、陸、空公眾運輸之舟、
    車、航空機內而犯之。
前項之未遂犯罰之。